臺灣高等法院高雄分院刑事判決　　　　　　　　　　九十一年度上易字第五八八號
　　上　訴　人
　　即自訴　人　甲○○
　　上　訴　人
　　即　被　告　丙○○
　　選任辯護人　康清敬
　　上　訴　人
　　即　被　告　乙○○
右上訴人因背信案件，不服臺灣高雄地方法院九十年度自字第四八六號中華民國九十
一年三月十五日第一審判決，提起上訴，本院判決如左：
      主  文
原判決撤銷。
丙○○共同為他人處理事務，意圖為第三人不法之利益，而為違背其任務之行為，致
生損害於本人之利益，處有期徒刑月，如易科罰金，以佰元折算壹日。
乙○○無罪。
      事  實
一、丙○○係伏聖實業有限公司（以下簡稱伏聖公司）董事長，為該公司業務決策負
    責人，曾因背信案件（將甲○○所有車牌號碼ＺＶ─四一二號、ＺＶ─四九二號
    水泥攪拌車二台，設定動產抵押權予日盛國際租賃股份有限公司），經本院於民
    國九十年三月二十日各判處拘役伍拾日，如易科罰金，以佰元折算壹日，緩刑
    二年確定。緣甲○○於民國八十七年九月間，與案外人楊淑貞（即丙○○之女）
    合夥，由甲○○出名以新臺幣（下同）七十五萬元之價格購買車牌號碼ＺＶ─四
    一二號水泥攪拌車一台，因水泥攪拌車無法登記為個人所有，遂於八十七年十一
    月十五日與伏聖公司訂立委託服務契約，靠行於伏聖公司，以伏聖公司之名義登
    記為該水泥攪拌車行車執照上之所有人，並均委託伏聖公司代辦上開靠行水泥攪
    拌車之各項稅捐繳納等事務，約定上開靠行水泥攪拌車之所有權屬甲○○所有。
    詎丙○○係受甲○○委任處理事務之人，竟與楊淑貞（未經自訴人提起自訴）共
    同意圖為伏聖公司不法之利益，於九十年六月十八日，由丙○○簽名並蓋章後，
    交由楊淑貞出面，共同向日盛國際租賃股份有限公司（以下簡稱日盛公司）借款
    ，且未經實際所有權人甲○○之同意，即擅自將上開靠行水泥攪拌車設定動產擔
    保抵押權予日盛公司，而違背實際所有權人甲○○所授權應依誠實信用原則忠實
    履行任務之義務，使上開靠行水泥攪拌車負擔抵押債務，致生損害於本人即甲○○之財產。
二、案經甲○○提起自訴。
      理  由
一、有罪部分（即丙○○部分）：
  (一)訊據上訴人即被告丙○○坦承確有由楊淑貞提議，經被告丙○○同意並簽名後，
    交由楊淑貞辦理動產擔保抵押權無誤，惟矢口否認有何背信犯行，辯稱伊只是伏
    聖公司出名之董事長，實際上不管事，對於上開車輛設定動產抵押一事伊不知情
    ，且自訴人亦同意被告設定抵押權。又將靠行車輛設定抵押借款以取得週轉金，
    係靠行業務之常規云云。
  (二)惟查，右揭事實，業據自訴人甲○○指訴綦詳，並經證人即日盛公司職員楊接源
    、韋茂川及被告之女楊淑貞證述屬實，復有協議書一份、委託服務契約書一份、
    汽車買賣合約書一份、ＺＶ─四一二號自用汽車動產擔保交易登記查閱或抄閱事
    項一份，並經原審法院依職權向高雄市監理站調閱ＺＶ─四一二號車輛動產抵押
    設定申請書（有高雄市監理處九十年十二月三日高市監二字第一五九二八號函暨
    附動產抵押設定申請書、動產抵押契約書可證）附卷可稽。再查，依自訴人與伏
    聖公司所訂之委託服務契約書第五條約定，伏聖公司或負責人之支票如遭退票或
    有遭假扣押之危險時，應即通知自訴人，並配合辦理終止靠行及移轉登記至自訴
    人指定之人，若未及時辦理，致車輛遭假扣押或拍賣，應賠償自訴人之損失等語
    ，蓋車輛靠行營運，須將車輛登記為靠行公司所有，如公司財務發生困難時，靠
    行公司名義所有之車輛即有遭債權人扣押查封拍賣致車輛實際所有人遭拖累損害
    之虞，靠行人為免遭受損失，為有上開約定。而此在伏聖公司支付能力發生減弱
    ，靠行之車輛有被扣押之虞時，猶須保護靠行之自訴人而責由伏聖公司即時辦理
    移轉登記，以保護自訴人之權益，如仍謂伏聖公司可處分靠行車輛，設定抵押借
    款，使靠行車輛隨時有被扣押拍賣之狀態，係出於業務常規，豈非與前揭靠行契
    約約定之旨趣不符，亦與社會交易之常理不合。況依上開委託服務契約書約定，
    自訴人應按照約定繳付伏聖公司業務及管理費用，及將車輛應繳之一切稅捐及公
    務上之什捐交予伏聖公司代為繳納，並未約定自訴人應交付伏聖公司週轉金，且
    即或自訴人積欠管理費或稅捐未繳，亦僅另成一債權債務關係，顯非當然得作為
    得設定抵押借款消費之依據。又被告丙○○為伏聖公司負責人，縱未實際參與公
    司營運，然本件設定車輛抵押借款之金額為一百六十八萬三千元，借款必需被告
    丙○○親自簽名、蓋章，嗣後並需對保，此為被告丙○○所不爭執，被告丙○○
    安能諉為不知﹖被告其後雖另提出自訴人出具之存證信函一件，擬證明自訴人確
    有同意被告設定抵押權一節，惟此為自訴人所否認，指稱：「我有寫存證信函不
    錯，但此是為了營運方便，我並未同意由他們全權處理。」等語，經本院核對該
    存證信函之內容，亦僅表示自訴人同意將該ＺＶ－４１２號由伏聖公司繼續營運
    ，但並未表示同意被告設定抵押權，此有存證信函一件附卷可證，是被告丙○○
    所辯，顯係諉卸之詞，不足採信。本件事證明確，被告丙○○犯行堪以認定。
  (三)核被告丙○○所為，係犯刑法第三百四十二條第一項之背信罪。被告丙○○與楊
    淑貞二人之間，有犯意之聯絡及行為之分擔，應依刑法第二十八條規定，論以共
    同正犯。
二、無罪部分（即乙○○部分）：
  (一)公訴意旨略以：乙○○係伏聖公司業務執行經理人，與丙○○二人曾因背信案件
    （將甲○○所有車牌號碼ＺＶ─四一二號、ＺＶ─四九二號水泥攪拌車二台，設
    定動產抵押權予日盛國際租賃股份有限公司），經本院於民國九十年三月二十日
    各判處拘役伍拾日，如易科罰金，以佰元折算壹日，緩刑二年確定。緣甲○○
    於民國八十七年九月間，與案外人楊淑貞（即丙○○之女）合夥，由甲○○出名
    以新臺幣（下同）七十五萬元之價格購買車牌號碼ＺＶ─四一二號水泥攪拌車一
    台，因水泥攪拌車無法登記為個人所有，遂於八十七年十一月十五日與伏聖公司
    訂立委託服務契約，靠行於伏聖公司，以伏聖公司之名義登記為該水泥攪拌車行
    車執照上之所有人，並均委託伏聖公司代辦上開靠行水泥攪拌車之各項稅捐繳納
    等事務，約定上開靠行水泥攪拌車之所有權屬甲○○所有。詎乙○○、丙○○係
    受甲○○委任處理事務之人，竟共同意圖為伏聖公司不法之利益，於九十年六月
    十八日，向日盛國際租賃股份有限公司（以下簡稱日盛公司）借款，且未經實際
    所有權人甲○○之同意，即擅自將上開靠行水泥攪拌車設定動產擔保抵押權予日
    盛公司，而違背實際所有權人甲○○所授權應依誠實信用原則忠實履行任務之義
    務，使上開靠行水泥攪拌車負擔抵押債務，致生損害於本人即甲○○之財產。認
    乙○○共同涉犯刑法第三百四十二條第一項之背信罪云云。
  (二)訊據被告乙○○否認有上開背信犯行，辯稱：被告是伏聖公司之經理不錯，但只
    是管外面的事情，從未參與本件貸款事情，這事是楊淑貞在處理的，與被告無關
    云云。
  (三)按犯罪事實應依證據認定之，無證據不得推定其犯罪事實。又不能證明被告犯罪
    者，應諭知無罪之判決，刑事訴訟法第一百五十四條、第三百零一條第一項分別
    定有明文。次按事實之認定，應憑證據，如未能發現相當證據，或證據不足以證
    明，自不能以推測或擬制之方法，為裁判基礎。另認定犯罪事實所憑之證據，雖
    不以直接證據為限，間接證據亦包括在內，然而無論直接或間接證據，其為訴訟
    上之證明，須於通常一般之人不致有所懷疑，而得確信其為真實之程度者，始得
    據為有罪之認定，倘其證明尚未達到此一程度，而有合理之懷疑存在時，即無從
    為有罪之認定，最高法院分別著四十年台上字第八十六號、七十六年台上字第四
    九八六號判例可資參照。經查被告乙○○於原審及本院審理中，一再表示本件抵
    押貸款是楊淑貞在處理的，與被告無關。核與共同被告丙○○所供：「這事情我
    知道，是我女兒（楊淑貞）提議要去抵押貸款，我有同意。由我女兒拿去辦的，
    銀行的人拿來給我簽名、蓋章後就拿回去了。」等語相符，而證人楊淑貞於本院
    調查中亦證稱本件抵押貸款是我的意思，因為我沒有錢週轉。手續是我去辦的，
    乙○○沒有處理本件抵押貸款之事等語。足證本件抵押貸款之行為人為被告丙○○與楊淑貞二人，與被告乙○○無關，而被告乙○○雖為公司之經理，但此僅係
    得以對外執行業務，無從據為被告亦有代辦關於公司內部抵押貸款之權限。此外
    ，本院復查無其他確切之證據，足資證明被告有共同參與本件抵押貸款之行為，
    揆諸前揭說明，被告乙○○被訴犯罪，尚屬不能證明。
三、原審就被告丙○○等據以論罪科刑，固非無見。惟被告丙○○係與楊淑貞共犯本
    件背信罪，被告乙○○並未參與犯罪，已如前述，原判決認係被告丙○○與被告
    乙○○共犯本件背信罪，其事實之認定自有未合。自訴人甲○○上訴意旨，以原
    審量刑過輕，被告丙○○上訴意旨，則否認犯罪，均指摘原判決不當，雖均為無
    理由，但被告乙○○上訴意旨，否認犯罪，執以指摘原判決不當，則為有理由。
    且原判決亦有上開可議之處，自應由本院將原判決撤銷改判。爰審酌被告丙○○
    曾因背信案件（將甲○○所有車牌號碼ＺＶ─四一二號、ＺＶ─四九二號水泥攪
    拌車二台，設定動產抵押權予日盛公司），經臺灣高等法院高雄分院於九十年三
    月二十日各判處拘役伍拾日，如易科罰金，以佰元折算壹日，均緩刑二年確定
    ，有臺灣高等法院被告全國前案紀錄表暨臺灣高雄地方法院檢察署刑案資料查註
    紀錄表各一份在卷可按，猶不知悔悟，再為相同之背信行為，致生損害於本人即
    自訴人之財產，惟被告丙○○嗣後已將上開水泥攪拌車所設定之動產抵押登記塗
    銷，亦據證人楊接源、韋茂川陳明在卷（原審法院九十年十二月二十五日審判筆
    錄）及其他一切情狀，量處如主文第二項所示之刑，並諭知易科罰金之折算標準
    。另就被告乙○○部分，為其無罪之諭知。
據上論結，應依刑事訴訟法第三百六十九條第一項前段、第三百六十四條、第三百四
十三條、第二百九十九條第一項前段、第三百零一條第一項、刑法第二十八條、第三
百四十二條第一項、第四十一條第一項，罰金罰鍰提高標準條例第一條前段、第二條
，判決如主文。
本案經檢察官鄭文貴到庭執行職務。
中    華    民    國        九十一      年      七      月    二十四    日
                              臺灣高等法院高雄分院刑事第九庭
                                  審判長法官  張明松
                                        法官  江泰章
                                        法官  任森銓
右正本證明與原本無異。
不得上訴。
                                      書記官  施耀程
中    華    民    國        九十一      年      七      月    二十五    日
附錄本案判決論罪科刑之法條
中華民國刑法第三百四十二條第一項：
 (背信罪)
為他人處理事務，意圖為自己或第三人不法之利益，或損害本人之利益，而為違背其
任務之行為，致生損害於本人之財產或其他利益者，處五年以下有期徒刑、拘役或科
或併科一千元以下罰金。
                                                                      Ｈ
